【裁判字號】    91,訴,3395
【裁判日期】    920423
【裁判案由】    違反山坡地保育利用條例
【裁判全文】
臺灣高雄地方法院刑事判決                        九十一年度訴字第三三九五號
    公  訴  人  臺灣高雄地方法院檢察署檢察官
    被      告  乙○○
    選任辯護人  李文禎律師
    選任辯護人  黃如流律師
    被      告  丙○○
    選任辯護人  何俊墩律師
    選任辯護人  李玲玲律師
    選任辯護人  李宏文律師
右列被告因違反山坡地保育利用條例案件，經檢察官提起公訴（八十八年度偵字第一
七一一０號），本院判決如左：
    主  文
乙○○、丙○○均無罪。
    理  由
一、公訴意旨略以：被告乙○○係高雄市智顯企業有限公司（下稱智顯公司）之負責
    人；被告丙○○則係高雄縣仁武鄉「東典磚窯廠」之負責人。緣德寶營造股份有
    限公司（下稱德寶營造公司）於民國八十八年三月間，因標得座落高雄市○○○
    路一００號之高雄醫學院運動場地下停車場新建工程（靠近同盟路與自由路口附
    近），旋德寶營造公司將上開新建工程有關土方開挖工程部分轉由乙○○承包。
    詎乙○○明知其與德寶營造公司簽訂之工程承攬合約書附則第二項第（２）款有
    關施工說明內，已明確載明工程之土方及地上物拆除後之廢物，須確實棄置高雄
    市大林浦廢棄場及其他合法棄置場地。適同年四月中旬某日，丙○○之親戚甲○○駕車途經同盟路與自由路口附近工地處，發現上開工程開挖土方情事，乃查問
    工地人員有關開挖之土方棄置事宜，並表明其叔父丙○○在高雄縣仁武鄉福地社
    區後方（即仁武鄉○○○段第一四０之二地號）山坡地附近，經營「東典磚窯廠
    」，亟需土方供作磚窯廠之原料，乙○○聞訊後，估算如依此等方式處理開挖土
    方後載運土方及地上物拆除後之廢棄物，將可大為減省其公司自行僱請卡車運載
    之龐大運費成本，隨即欣然同意。而丙○○夙知其所有上開土地係山坡地，依法
    不得作為廢棄物之堆置及棄置之用，俟甲○○先行載運上開土方之樣本，供丙○○審認認為土質尚佳，乃為圖減省其磚窯廠購置土方原料之成本，遂執意將上開
    土方堆置、棄置於上址。旋渠等謀議既定，乃基於共同犯罪之意思聯絡，自八十
    八年四月十九日起，由丙○○以每車次新台幣一千一百元不等之代價，僱請不知
    情之卡車司機，將智顯公司開挖之土方，載運至仁武鄉○○○段第一四０之二地
    號山坡地附近堆置及棄置。迨同月二十九日下午十五時許，適為高雄縣警察局會
    同高雄縣政府「廢棄物非法棄置案件緊急應變小組」人員，在上址查獲土方約莫
    一萬六千餘立方。經檢察官提起公訴，認被告二人係犯修正前（應係指八十七年
    一月七日修正公布）山坡地保育利用條例第三十四條第一項之違反第十條之在公
    有或他人山坡內，不得擅自墾殖、占用或從事前條（第九條）第一至第九款之開
    發、經營或使用之行為等規定等語。
二、惟按犯罪事實應依證據認定之，無證據不得推定其犯罪事實；又不能證明被告犯
    罪，應諭知無罪判決，刑事訴訟法第一百五十四條、第三百零一條第一項分別定
    有明文。次按（八十七年一月七日修正公布之）山坡地保育利用條例第三十四條
    第一項之違反第十條在公有或他人山坡地內不得擅自墾殖之規定罪，其所謂之擅
    自墾殖（占用），實含有竊佔罪質，以在公有或他人山坡地上，無正當權源而擅
    自墾殖為要件，如因租賃或得所有權人之同意，或因其他原因，對該山坡地有正
    當使用權源時，縱違反約定使用方法而為墾殖，亦與「擅自」之要件不符，應屬
    山坡地保育利用條例第二十五條所定超限使用之問題，尚難成立該條例第三十四
    條第一項之罪，此觀諸該條例第十六條、第二十五條及第三十五條之規定自明。
    最高法院八十九年台上字第二四一五判決可資參照。
三、公訴意旨認被告乙○○、丙○○涉犯違反在公有或他人山坡地內，不得擅自占用
    或從事廢棄物之處理等規定之罪嫌，係以被告乙○○、丙○○均坦認有在屬山坡
    地之高雄縣仁武鄉○○○段第一四０之二地號土地上堆置土方廢棄物之事實，核
    與証人蔡進逵、鄞葆璋、甲○○所証述之情節相符，並有工程承攬契約書、土地
    複丈成果圖、土地登記簿謄本、高雄縣政府於八十八年四月二十九日所作之會勘
    記錄、現場照片等附卷可稽資為論據。訊據被告乙○○、丙○○均堅決否認有在
    他人或公有山坡地擅自占用或從事廢棄物處理之犯行，被告乙○○辯稱：土方之
    棄置處理係由甲○○與伊洽商後經伊同意，而由甲○○載送的，他有告訴伊是要
    將土方載運到磚窯廠做製磚的材料，伊並不知道他是載到那一筆土地上堆置，亦
    不知該土地是何人所有或是否為山坡地等語，被告丙○○辯稱：伊向甲○○購買
    土方，甲○○告訴伊土方係有合法之來源，伊購買土方係用來做為製磚之原料，
    因而將土方暫時堆置在磚窯廠附近自己所有之高雄縣仁武鄉○○○段第一四０之
    二地號土地上，並未妨害到他人，亦不知有違反山坡地保育利用條例之規定等語
    。
四、經查：（一）被告丙○○係透過其姪子甲○○與被告乙○○洽商，自八十八年四
    月十九日起，由被告丙○○僱請卡車司機至高雄市○○○路與同盟路口附近之高
    雄醫學院運動場地下停車場新建工程工地，將被告乙○○擔任負責人之智顯公司
    所承攬之上開新建工程所有之土方開挖、運棄工作，施工中所開挖之部分土方運
    載至位於高雄縣仁武鄉○○○段第一四０之二地號土地上堆置，以供作其經營「
    東典磚窯廠」製造磚窯之原料。至同年月二十九日下午三時許，適為高雄縣警察
    局會同高雄縣政府「廢棄物非法棄置案件緊急應變小組」人員，在上址查獲土方
    約一萬六千餘立方之事實，固經被告丙○○、乙○○在本院審理中坦陳甚詳，並
    經証人甲○○到庭証述屬實，且有德寶公司與智顯公司簽立之工程承攬合約書、
    高雄縣政府於八十八年四月二十九日現場會勘紀錄各一份、現場照片四張在卷（
    均附警卷）可稽。（二）而上開公訴人所指被告二人擅自占用、堆置廢棄物之土
    地（即高雄縣仁武鄉○○○段第一四０之二地號土地）係屬行政院核定公告之山
    坡地範圍，亦有高雄縣政府九十一年十二月二十六日府農保字第０九一０二三四
    一七九號函、土地登記簿謄本附卷可稽。
五、惟查，本件公訴人起訴事實所指被告擅自占用、堆置廢棄物之土地（即高雄縣仁
    武鄉○○○段第一四０之二地號土地），於被告二人共同為堆置廢棄土方之行為
    時之八十八年四月間，乃係被告丙○○所有之土地，有土地登記簿謄本在卷足稽
    。足見本件被告丙○○乃係經由甲○○徵得被告乙○○之同意而將智顯公司承攬
    之上開土方開挖工程中所挖取之部分土方，運載到自己所有之前揭山坡地上堆置
    以供作製磚之原料，並非擅自占用他人或公有山坡地，或在他人、公有山坡地內
    為廢廢棄物之處理，參諸前揭山坡地保保育利用條例之規定及最高法院判決之意
    旨，被告二人並無違反山坡地保育利用條例第十條規定之在公有或他人山坡地內
    ，不得擅自墾殖、占用或從事前條第一款至第九款之開發、經營或使用等情事，
    自無構成同條例第三十四條第一項刑罰規定之要件。公訴人起訴意旨認被告二人
    在山坡地堆置廢棄土方，即係觸犯修正前（即八十七年一月七日修正公布）之山
    坡地保育利用條例第三十四條第一項之罪（即違反第十條之規定科處刑罰之規定
    ）尚屬誤會。本件公訴人所舉証據既不足証明被告丙○○、乙○○二人有起訴意
    旨所指之犯罪事實，本院亦查無其他証據足証被告二人犯罪，不能証明被告犯罪
    ，依前揭說明，自應為被告丙○○、乙○○均無罪之諭知。
據上論斷，應依刑事訴訟法第三百零一條第一項，判決如主文。
本案經檢察官羅水郎到庭執行職務。
中      華      民      國      九十二      年    四    月    二十三    日
                                    臺灣高雄地方法院刑事第二庭
                                        法  官  莊崑山
右正本證明與原本無異。
如不服本判決，應於判決送達後十日內，向本院提出上訴狀。
                                        書記官  林介欽
中      華      民      國      九十二      年    四    月    二十三    日


司法院資訊處製作；財團法人民間司法改革基金會備份。
